臺灣高等法院高雄分院民事判決　　　　　 93年度上字第175號
上　訴　人　內政部消防署高雄港消防隊
法定代理人　乙○○
訴訟代理人　許銘春律師
　　　　　　張文雪律師
參　加　人　交通部高雄港務局
法定代理人　丙○○
訴訟代理人　王伊忱律師
　　　　　　鄭美玲律師
　　　　　　陳景裕律師
複代理人　　張宗隆律師
被上訴人　　高雄市碼頭裝卸搬運職業工會
法定代理人　甲○○
訴訟代理人　許清連律師
　　　　　　鄭淑貞律師
上列當事人間請求遷讓房屋等事件，上訴人對於民國93年7 月16
日臺灣高雄地方法院93年度訴字第13號第一審判決提起上訴，本
院於94年11月2 日言詞辯論終結，判決如下：
    主  文
原判決除確定部分外廢棄。
上廢棄部分，被上訴人在第一審之訴及假執行之聲請駁回。
第一、二審訴訟費用及參加費用由被上訴人負擔。
    事實及理由
一、被上訴人起訴主張：坐落高雄市○○區○○段一小段62地號
    土地為國有，由被上訴人向管理機關即參加人交通部高雄港
    務局承租基地，搭建門牌號碼同市○○區○○路25號建物，
    面積1498平方公尺（下稱系爭建物），為所有人，民國89年
    3 月間上訴人未經同意遷入系爭建物辦公迄今，經要求辦理
    租賃或遷讓，均置之不理，爰依民法第767 條所有物返還請
    求權，請求上訴人自系爭建物遷出返還與被上訴人。又上訴
    人無法律上原因，無權占用系爭建物，爰依不當得利法律關
    係，請求被告返還自89年4 月1 日起至92年11月30日止，按
    年息百分之10計算相當於租金之不當得利，聲明：（一）上
    訴人應將系爭建物騰空遷讓返還與被上訴人。（二）上訴人
    應給付被上訴人81萬7784元及自起訴狀繕本送達翌日起至清
    償日止，按週年利率百分之五計算之利息。（三）願供擔保
    ，請准宣告假執行。原審為被上訴人部分勝訴判決及該部分
    假執行之宣告，另駁回其餘之訴及假執行之宣告。上訴人就
    其敗訴部分聲明不服，被上訴人答辯聲明上訴駁回（被上訴
    人敗訴部分，未據上訴而告確定）。
二、上訴人則以：（一）依被上訴人於原審提出之兩張使用執照
    ，業主姓名不同，且使用執照等不足以證明其為系爭建物所
    有人，上訴人否認被上訴人為系爭建物所有人。（二）縱使
    為真，被上訴人於86年12月26日向參加人寄發終止租約函，
    表示經6 屆第27次臨時理監事會議決議，系爭建物於86年12
    月31日基地租賃契約終止後，逕由參加人處理，並於87 年4
    月14日將系爭建物移交與參加人占有，而屬參加人所有，被
    上訴人亦已非所有人，嗣參加人於同年9 月間基於公法上行
    政協助將系爭建物交付上訴人管理使用，上訴人即非無權占
    有，亦無不當得利可言。（三）工會法第20條所定應經會員
    大會或代表議決之事項，並不包括工會財產之處分，工會法
    又是人民團體法之特別法，其未規定事項即無再適用人民團
    體法27條之理，縱令適用，依該法第58條規定，亦僅得撤銷
    其決議，在未經撤銷前仍為有效，而被上訴人於87年5 月25
    日第7 屆第1 次會員代表大會，雖決議對賤賣辦公器材及娛
    樂設施之行為依法訴追，但對拋棄系爭建物之行為則未為相
    同決議，足見並未認有不妥。至主管機關高雄市勞工局87年
    3 月30日八六高市勞局一字第25846 號、行政院勞工委員會
    七九勞資一字第18176 號函示，既為行政機關意見，且與工
    會法規定不合，自不足以拘束法院。（四）被上訴人既自承
    50 年 與參加人簽訂基地租約時，是經過會員大會之特別決
    議通過，後來換約才直接授權理事長來簽，故縱應經會員大
    會特別決議，被上訴人既已經由會員大會特別決議與參加人
    訂立基地租約，則被上訴人以前開終止函向參加人表示終止
    租約後系爭建物由參加人處理，亦係履行基地租約第7 條，
    仍無需再由會員大會決議。（六）終止租約函係於林萬水為
    代表人時所寄發，不管其權限是否受限制，均不得對抗善意
    之參加人，也就無從對抗上訴人等與抗辯。就原審判其敗訴
    部分不服，上訴聲明：（一）原判決不利於上訴人部分廢棄
    。
    （二）上廢棄部分，被上訴人於第一審之訴及假執行之聲請
    駁回。
三、參加人以：（一）被上訴人未依民法第30條及民法總則施行
    法第10條規定，向其主事務所所在地之台灣高雄地方法院辦
    理法人登記，依法即未具法人人格，從而即無實體上權利能
    力，不能主張系爭建物為其所有。（二）被上訴人所提出之
    系爭建物使用執照、基地租約、稅籍證明，均不足證明系爭
    建物為被上訴人所興建，自非其所有。縱認其所建，亦因當
    時仍為被上訴人合法代表人之林萬水已於86年12月26日以（
    86）高碼工總字第0390號函（下稱終止租約函）向參加人表
    示，租賃契約終止後，系爭建物逕由參加人處理，而認有拋
    棄所有權之意思。（三）該處分行為非屬工會法列舉應經會
    員大會特別決議之事項，即令須經會員大會特別決議為之，
    亦屬工會內部意思形成之規定，林萬水既係合法代表人，仍
    屬有權代表，上開行為自屬有效，不生無權處分問題，自此
    被上訴人已非所有人，不得行使物上請求權。（四）又高雄
    市政府社會局、勞工局雖於87年8 月27日聯名發函命被上訴
    人限期整理及指定召集人，然該該命令充其量僅使董、監事
    職務停止，屬對林萬水代表權之限制，依民法第27條規定並
    不能憑以對抗善意之參加人。（五）退步言之，林萬水亦非
    不得為被上訴人之意定代理人，蓋整理小組早於87年3 月31
    日即自林萬水處交接而占有，設被上訴人未同意，整理小組
    豈會讓林萬水交付系爭建物與參加人，並自行搬遷他去，至
    起訴時已六年，始提起本件訴訟。（六）況被上訴人係為因
    應民營化，認該會已無功能始決議結束會務並處分財產，有
    86 年2月1 日召開之十臨時董監事會議可證，又經林萬水對
    參加人寄發函旨終止基地租約，依約即有拆除系爭建物將土
    地返還與參加人之義務，被上訴人為免負擔拆除費用而同意
    拋棄所有權將爭建物交由處理，亦合於社會常情。
四、兩造不爭事項：
    （一）系爭建物於87年4 月14日由林萬水交與參加人接收。
    （二）高雄市政府社會局、勞工局於87年3 月27日聯名命被
          上訴人限期整理，並遴選甲○○為小組召集人。
五、爭執事項：
    （一）上訴人是否為法人，有無權利能力。
    （二）系爭建物是否為上訴人所建。
    （三）系爭建物交付參加人是否應依人民團體法第27條規定
          ，經會員（會員代表）大會特別決議為之。
    （四）林萬水寄發上開終止租約函，是否已生終止基地租約
          之效力？系爭建物是否於斯時起即拋棄或移轉與參加
          人。
    （五）林萬水遭停止理事職務後所為移交系爭建物與參加人
          之行為，是否影響當事人間法律關係？
    （六）林萬水將系爭建物交付之行為是否為無權代理（法定
          代理及意定代理）？或無權處分？
六、被上訴人是否為法人？有權利能力？
    （一）上訴人及參加人主張被上訴人未向主管機關登記，不
          得成立，既無獨立人格，依法無從享有實體法上權利
          能力，乃竟主張系爭建物為其所有而提起本件遷讓房
          屋訴訟，被上訴人之訴顯屬無據，自應駁回其訴，並
          舉最高法院70年度台上字第592 號判決為例。然為上
          訴人以其於35年間即已完成設定登記，並向主管機關
          報備，由高雄市工會核發登記證書，自具有法人資格
          ，並有享受權利、負擔義務之能力等語抗辯。
    （二）按法人非經向主管機關登記，不得成立；依民法總則
          規定法人之登記，其主管機關為該法人事務所所在地
          之法院，固為民法第30條、民法總則施行法第10條第
          1 項所明定。惟法人非必依民法登記始可成立，設其
          他法律別有規定，仍得成立，此觀民法第25條規定自
          明。又按工會為法人；發起組織工會，應有第6 條所
          規定人數之連署，向主管機關登記，工會法第2 條、
          第10條第1 項定有明文。而依同法第3 條規定，其主
          管機關，在直轄市為直轄市政府。被上訴人既為職業
          工會，此為兩造不爭，當有工會法之適用。上訴人雖
          以前開情詞置辯，並引臺灣高雄法院函復查無被上訴
          人法人登記資料（本卷76頁），及上開最高法院個案
          判決為證。然被上訴人既已完成設立登記，並向主管
          機關報備，由高雄市政府勞工局（被上訴人誤為高雄
          市工會）核發登記證書，有該證書附卷（原審卷245
          頁）可證，且工會為法人，各級工會於依同法第9 條
          所定程序組織完成後，即取得法人資格，主管機關勿
          庸再為造冊送各級法院備查，復經主管機關即高雄市
          政府引用中央主管機關內政部（按工會法於89年7 月
          19 日 修正中央主管機關為行政院勞工委員會）71年
          12月28日台內勞字第131238號函覆在卷（本卷77頁）
          可憑，核其情節，即為民法第25條所謂其他法律之規
          定者同，是上訴人及參加人仍主張被上訴人不具法人
          格，無實體上權利能力云云，不可採信。
七、系爭建物是否為被上訴人所建？
    被上訴人主張系爭建物為其出資所建，業據其提出、稅籍證
    明、基地租約、51年8月25日及60年8月24日使用執照、屏東
    地方法院公證書各一件附卷（原審卷8 頁、56至58頁、179
    頁245 至247 頁）為證，雖參加人以前開情詞否認。惟查系
    爭建物並未辦理所有權第一次登記，為兩造及參加人不爭，
    自無從據建物登記謄本以明所有人，然參加人與上訴人簽訂
    者既為基地租約，租約11條又有地上物如何處理之約定（原
    審卷58頁），且一再換約續租，參以系爭建物又係以上訴人
    為起造人申請使用執照，被上訴人就含系爭建物等不動產，
    亦早於51年12月20日即向屏東地方法院辦理公證，並以被上
    訴人名義編定房屋稅籍證明等綜合觀察，已足以證明系爭建
    物為被上訴人所出資興建。至兩份年代不同之使用執照業主
    法定代理人不同，乃因被上訴人法定代理人更替所致，復有
    前開使用執照，及台灣省碼頭運送業職業工會聯合會、高雄
    市政府勞工局簡便行為表在卷（本卷123至125頁）可憑，參
    加人空言否認，不予採信，應認被上訴人為系爭建物所有人
    。
八、系爭建物交付參加人是否應依人民團體法第27條第4 款規定
    ，經會員（會員代表）大會特別決議為之（即工會財產之處
    分，有無人民團體法第27條第四款規定之適用？）。
    （一）按工會法20條雖未如同人民團體法第27條第4 款，就
          團體財產之處分，應有會員或會員代表過半數出席，
          出席人數三分之二以上之同意始得為之明文。然參之
          工會法第6 條職業工會組織之規定，工會亦為人民團
          體法第四條所列之職業團體要無庸疑。
    （二）次按人民團體之組織與活動，依本法之規定；其他法
          律有特別規定者，適用其規定，為人民團體法所明定
          。工會法第20條就工會財產之處分，雖無特別規定，
          然工會既為人民團體法上之職業團體，揆諸首開說明
          ，就工會財產之處分，自仍有人民團體法第27條第4
          款規定之適用，此乃法律適用之結果而非割裂適用，
          此由中央主管機關行政院勞工委員會上開函示復採相
          同見解益徵（本卷112頁），從而，如處分系爭建物
          ，應經被上訴人會員或會員代表大會之特別決議方屬
          適法。
九、林萬水寄發上開終止租約函，是否已生終止基地租約之效力
    ？系爭建物是否於斯時起即拋棄或移轉與參加人。
    （一）上訴人主張林萬水曾於86年12月26日以被上訴人理事
          長名義向參加人寄發前開終止租約函，其上載明：「
          為配合本會民營化自87年1月1日起實施，其租賃契約
          自86年12月31日終止，原地之地上物由貴局處理，以
          利民營化之施行」，有該終止租約函在卷（原審卷44
          頁）可證，然為被上訴人以意思不明等語否認。按解
          釋契約固須探求當事人立約時之真意，不能拘泥於契
          約之文字，但契約文字已表示當事人真意，無須別事
          探求者，即不得反捨契約文字而更為曲解；又解釋
          當事人所立書據之真意，以當時之事實及其他一切證
          據資料為其判斷之標準，最高法院17年上第1727號、
          19年上字第28號分別著有判例足參。經查就上開終止
          函文義觀之，已有終止租約及將基地上建物拋棄之意
          思甚明，而無文義曖昧或艱澀不明情形。即或不然，
          倘參以發函之動機、緣由、目的，及兩造原定基地租
          約第7 條所約定，被上訴人如自行退租，應在參加人
          所定期限內騰空或拋棄地上物所有權後交還土地交還
          土地（原審卷233 頁），綜合觀察，亦足認其除有終
          止基地租契約意思外，並有拋棄系爭建物之意思明甚
          。又租約之終止屬單獨行為，一經向對方為終止之意
          思表示，即生終止效力，原訂租約因而消滅，至雙方
          縱使再就原基地約定使用，充其量亦係成立另一新租
          約，況被上訴人對此未能舉證。質言之，被上訴人前
          開函已有終止基地租約及拋棄系爭建物所有權之意思
          表示，被上訴人此部分抗辯，難信為真。
    （二）次查租賃契約乃負擔行為，而非處分行為，被上訴人
          所簽訂之租賃行為，本無前開應經會員大會特別決議
          規定之適用。被上訴人係於87年3 月27日始經高雄市
          政府社會局、勞工局聯名命令限期整理，並指定施永
          林為整理小組召集人，並於同年3 月31日交接，有上
          開函（原審卷34頁至38頁）為證，故於限期整理前（
          甚或係交接或重新選任前），林萬水之理事長任期雖
          已屆滿，但職務並未當然消滅，仍為被上訴人之代表
          人。按雙方基地租約第7 條約定，被上訴人得終止租
          約，是代表人林萬水向參加人發函為終止基地租約之
          意思表示後，租賃關係於86年12月31日歸於消滅。
    （三）系爭基地租約之簽訂固無須會員大會之特別決議，已
          如上述，但被上訴人已自承50年間與參加人簽訂基地
          租約時，曾經過會員大會之特別決議通過，後來換約
          直接授權理事長來簽（本卷104-1 頁），則原簽訂系
          爭基地租約時，既同時與他方當事人即參加人合意約
          定，被上訴人可自行終止租約（退租），但應於參加
          人所定期限內騰空（指拆除）或拋棄地上物，自應受
          該契約之拘束。此拆除或拋棄之行為雖均屬處分行為
          ，但既經被上訴人會員大會特別決議通過如上，則事
          後之拆除或拋棄，無非係本於原決議而為，當無須再
          為特別決議，否則上開約定形同具文。且如被上訴人
          自行終止系爭基地租約，又未於參加人所訂期限內騰
          空，至參加人因認被上訴人應受該約定之拘束，而予
          以拆除時，反應對被上訴人負賠償責任，殆非事理所
          平。至租約上雖有「應在乙方規定期限內」字眼，惟
          此僅為期限利益之捨棄，不致影響其性質。
    （四）按林萬水當時既為被上訴人之代表人，又經會員大會
          特別決議通過授權與參加人簽訂系爭基地租約，租約
          第7 條又有如上之約定，則林萬水為因應民營化，而
          終止系爭基地租約，並拋棄期限利益後，參加人原即
          得依約將系爭建物視為拋棄物而由其處理，要無無權
          處分情事可言。林萬水嗣於87年4 月14日將系爭建物
          交予參加人接收，亦僅單純、更圓滿履行上開租約約
          定之返還土地義務，與系爭建物已得由參加人處理不
          生矛盾。
十、被上訴人得否就系爭建物對上訴人主張物上返還請求權及不
    當得利返還請求權？
    按所有人對於無權占有或侵奪其所有物者，得請求返還之，
    固為民法第767 條前段明定。然被上訴人既因上開原因喪失
    系爭建物所有權，則其主張所有系爭建物遭上訴人無權占有
    ，而依該條規定，請求上訴人返還，即屬無據。又其以上訴
    人無法律上原因占用系爭建物，致其受有自89年4 月1 日起
    至92年11月30日止，按年息百分之10計算之相當於租金之不
    當得利，亦因其已非系爭建物所有人，及上訴人係本於參加
    人之行政協助，提供系爭建物供其管理使用，非無法律上原
    因，應認被上訴人此部分之請求亦無理由。
十一、綜上所述，上訴人抗辯被上訴人已將系爭建物交由參加人
      處理而失其所有權，參加人又本於行政協助而將系爭建物
      交由其管理使用，自非無權占有，亦無不當得利為可採。
      被上訴人主張上訴人無權占用其所有系爭建物，受有相當
      於租金之不當得利，即屬無據，從而其本於所有物返還請
      求權及不當得利返還請求權法律關係，請求上訴人自系爭
      建物騰空遷讓，及自89年4 月1 日起至92 年11 月30日止
      之不當得利81萬7784元及利息，為無理由，不應准許。其
      假執行之聲請亦失所附麗，應併予駁回。原審判命上訴人
      應將系爭建物騰空遷讓、並給付被上訴人40萬8892元，及
      自93年1 月16日起至清償日止按週年利率百分之5 計算之
      遲延利息，並該部分假執行之宣告（其餘駁回部分，被上
      訴人未上訴而告確定），自有未洽。上訴意旨指摘原判決
      此部分不當，求予廢棄改判，為有理由。自應由本院予以
      廢棄，改判如主文第二項所示。
十二、兩造及參加人其餘攻擊防禦方法，與訴訟結果不生影響，
      爰不逐一論述。
十三、原審漏未為參加費用之諭知，然訴訟費用之裁判既屬法院
      職權事項，本院仍得就為該部分裁判，併此敘明。
十四、據上論結，本件上訴為有理由，依民事訴訟法第450 條、
      第78條、第86條第1 項但書，判決如主文。
中　　華　　民　　國　　94　　年　　11　　月　　16　　日
                              民事第五庭
                                  審判長法官     蔡明宛
                                  法      官     曾錦昌
                                  法      官     黃國川
以上正本證明與原本無異。
被上訴人如對本判決上訴，須於判決送達後20日內向本院提出上
訴狀，其未表明上訴理由者，應於上訴後20日內向本院提出上訴
理由書（均須按他造當事人之人數附繕本）。上訴時應提出委任
律師或具有律師資格之人之委任狀，並依附註條文規定辦理。
中　　華　　民　　國　　94　　年　　11　　月　　16　　日
                                  書  記  官     梁雅華
附註：
民事訴訟法第466 條之1 ：對於第二審判決上訴，上訴人應委任
律師為訴訟代理人，但上訴人或其法定代理人具有律師資格者，
不在此限。
上訴人之配偶、三親等內之血親、二親等內之姻親，或上訴人為
法人、中央或地方機關時，其所屬專任人員具有律師資格並經法
院認適當者，亦得為第三審訴訟代理人。第1 項但書及第2 項情
形，應於提起上訴或委任時釋明之。
